【裁判字號】    90,重上,88
【裁判日期】    901218
【裁判案由】    確認債權不存在等
【裁判全文】
臺灣高等法院高雄分院民事判決  九十年度重上字第八八號
      上  訴  人  丙○○
                  乙○○
      被上訴人    安泰商業銀行股份有限公司
      法定代理人  戊○○
      訴訟代理人  甲○○
                  丁○○
右當事人間請求確認債權不存在等事件，上訴人對於中華民國九十年五月三十一日臺
灣高雄地方法院九十年度重訴字第一五八號第一審判決提起上訴，本院判決如左：
      主      文
原判決廢棄。
被上訴人應就如原判決附表一、二所示不動產收件年期民國（下同）八十八年字號鎮
專字第二０六七二０號，登記日期八十八年十二月十三日設定第一順位權利價值最高
限額抵押權新台幣（下同）五百零八萬元及收件年期八十九年字號鎮專字第一二三二
三０號，登記日期八十九年十月三日設定第二順位權利價值最高限額抵押權一百九十
萬元辦理塗銷登記。
被上訴人應就如原判決附表三、四所示不動產收件年期八十八年字號鎮專字第二０六
九二０號，登記日期八十八年十二月十四日設定第一順位權利價值最高限額抵押權二
百六十六萬元及收件年期八十九年字號鎮專字第一二三一七０號，登記日期八十九年
十月三日設定第二順位權利價值最高限額抵押權一百九十萬元辦理塗銷登記。
第一、二審訴訟費用由被上訴人負擔。
      事      實
甲、上訴人方面：
一、聲明：求為判決：如主文所示。
二、陳述：除與原判決之記載相同，茲予引用外，補稱：
   (一)本件安泰銀行與各債務人所簽訂之抵押權設定契約書其他特約事項第一條第二
     款「為債務人對抵押權人（包括總行及所屬各分支機構）現在（包括過去所負
     現在尚未清償）及將來所負在本抵押權設定契約書所定債權最高限額內之借款
     、票據、墊款、保證、及其他一切債務（另立之授信等契據視為本契約書之附
     件，其效力同於本契約書）及其利息、遲延利息、違約金、抵押權人所墊付抵
     押物之保險費、實行抵押權之費用與因債務不屐行而發生之損害賠償」，觀其
     擔保內容，實屬包山包海，無所不包，此等未特定法律關係之最高限額抵押權
     設定，應屬無效。
   (二)訴外人張銘欐、白玲瑛、施美秀於該等抵押物分別移轉所有權於上訴人乙○○
     、丙○○等時，張銘欐、白玲瑛、施美秀等三人對被上訴人並未負有債務，此
     時最高限額抵押權所擔保之債權即應確定為零，上訴人等即得據此主張塗銷系
     爭最高限額抵押權。
   (三)有關被上訴人九十年十月三日答辯狀證一中第五張本票，其上共同發票人施美
     秀部份之本票債權不存在，被上訴人身為銀行竟然重覆主張，顯違誠信：
    1.經查上訴人訴之聲明三之第二順位施美秀為債務人設定之抵押被上訴人已承認
      並未撥款，亦即本件附件三、四之第二順位抵押債權不存在。唯被上訴人主張
      施美秀尚積欠其他票款債務，而欲主張依「土地及建築改良物抵押權設定契約
      書其他特約事項第一條第(二)款之約定，而拒絕塗銷登記。
    2.然經調閱土地謄本，有關該紙面額七八一萬元之本票所擔保之債務，業於八十
      九年八月十七日清償，收件文號為八十九年鎮專字第一０二六二０號，及八十
      九年十一月二十三日清償，收件文號八十九年鎮專字第一四七九四０號相關之
      證明文件。
三、證據：除援用原審所提證據方法外，補提：八十九年鎮專字第一０二六二０號清
    償謄本資料一份、八十九年鎮專字第一四七九四０號清償謄本資料一份。
乙、被上訴人方面：
一、聲明：求為判決：上訴駁回。
二、陳述：除與原判決之記載相同，茲予引用外，補稱：
一、上訴駁回。
二、上訴費用由被上訴人負擔。
  (一)上訴人以華樹公司八十九年十月三日向被上訴人之借款餘額為「０」之利息收據
    ，主張該公司業已清償，系爭各該第一順位抵押權已不存在，實則，華樹公司前
    另以蔡秀娟、謝進隆、張文一、陳敏郎、鄭純茂等人名義，向被上訴人借款，且
    各借款人並與華樹公司共同開立本票為據，截至九十年十一月十五日止，除鄭純
    茂部分，業已清償外，尚有一千九百九十八萬元尚未清償（蔡秀娟二百九十萬元
    、謝進隆六百九十一萬元、張文一六百七十三萬元、陳敏郎三百四十四萬元）。
    依照華樹公司與被上訴人所簽訂之土地、建築改良物抵押權設定契約書其他特約
    事項一｜(二)載明擔保範圍「為債務人對抵押權人（包括總行及所屬各分支機構）
    現在（包括過去所負現在尚未清償）及將來所負在本抵押最高限額內之借款、票
    據、墊款、保證及其他一切債務‧‧‧。」則華樹公司在被上訴人銀行既尚有本
    票債務等，各該第一順位抵押權依約仍舊有效存在。
  (二)上訴人以被上訴人未對第二順位抵押權之設定義務人張銘欐、施美秀放款，主張
    各該第二順位抵押權不存在，實則，各該第二順位抵押權係加強對各該第一順位
    抵押權之擔保，且張銘欐、施美秀並另簽具擔保本票及土地、建築改良物抵押權
    設定契約書，依其他特約事項一之(二)載明之擔保範圍（同前述），兩人在被上訴
    人處既尚有本票債務，系爭各該第二順位抵押權對被上訴人言，即有事實上之存
    在實益，上訴人空言指摘抵押權之債務根本未發生，顯無理由。
三、證據：除援用原審所提證據方法外，補提：本票五張、清償餘額五張以上均為影
    本。
      理      由
一、本件上訴人主張：訴外人張文石及華樹公司前於八十八年十二月十三日以原判決
    附表（下稱附表）一、二所示不動產，為擔保向被上訴人辦理建築融資，設定存
    續期間自八十八年十二月十日至一百十八年十二月九日止，權利價值五百零八萬
    元之最高限額抵押權予被上訴人；又訴外人華樹公司同於八十八年十二月十四日
    以如原判決附表（下稱附表）三、四所示不動產，為擔保向被上訴人辦理建築融
    資，設定存續期間自八十八年十二月十日至一百十八年十二月九日止，權利價值
    二百六十六萬元之最高限額抵押權予被上訴人。嗣附表一、二不動產出賣予訴外
    人張銘欐，附表三、四不動產出賣與訴外人施美秀，又因經濟不景氣，不動產價
    值大幅滑落，被上訴人為增加對張文石、華樹公司建築融資債權之擔保，遂要求
    張文石、華樹公司邀訴外人張銘欐、施美秀以其二人所有上開不動產，於八十九
    年十月三日分別設定存續期間均自八十九年十月二日至一百十九年十月一日止，
    權利價值均為一百九十萬元之最高限額抵押權予被上訴人。又上訴人丙○○於八
    十九年十一月九日向訴外人張銘欐買受附表一、二之不動產，上訴人乙○○則於
    八十九年十一月二十八日向訴外人施美秀買受附表三、四之不動產，並辦理所有
    權移轉登記完畢。茲因訴外人張文石及華樹公司就上開八十八年十二月十三日附
    表一、二不動產及八十八年十二月十四日附表三、四不動產之扺押權所擔保之建
    築融資債務業已向被上訴人清償完畢而消滅（默示合意終止貸款契約）；而訴外
    人張銘欐、施美秀為增加被上訴人對張文石、華樹公司建築融資債權之擔保所設
    定之上開扺押權，於設定後其等始終未向被上訴人貸款，並無扺押權擔保債權存
    在，且伊日後亦確定不可能亦不願意於上開各該抵押權存續期間內向被上訴人貸
    款，更不願意以所有之上開不動產供訴外人張文石、華樹公司、張銘欐、施美秀
    作為渠等向被上訴人貸款之擔保，上開各該扺押權所擔保之債權既已消滅，則各
    該扺押權亦失其從屬性而隨之消滅等情，求為命被上訴人塗銷上開各該扺押權之
    登記之判決。
二、被上訴人則以：附表一、二之不動產於八十八年十二月十三日設定之抵押權，其
    設定義務人於附表一土地部分為訴外人張文石、華樹公司，附表二建物部分則為
    華樹公司，而該扺押權債務人之一為華樹公司；於八十九年十月三日設定之扺押
    權，附表一、二不動產之設定義務人均為張銘欐，而張銘欐亦為債務人之一。附
    表三、四之不動產於八十八年十二月十四日設定之抵押權，其設定義務人均為華
    樹公司，且同為債務人；於八十九年十月三日設定之抵押權，附表三、四不動產
    之設定義務人均為施秀美，且施秀美亦為債務人之一。依被上訴人與上開各該扺
    押權設定義務人即訴外人張文石、華樹公司、張銘欐、施秀美之「土地、建築物
    抵押權設定契約書其他特約事項」第一條第二項約定扺押權擔保之範圍「為債務
    人對抵押權人（包括總行及所屬各分支機構）現在（包括過去所負現在尚未清償
    ）及將來所負在本抵押權設定契約書所定債權最高限額內之借款、票據、墊款、
    保證及其他一切債務．．。」等語，而華樹公司、張銘欐、施秀美於伊尚有本票
    債務存在，是上訴人訴請塗銷上開各該扺押權，為無理由等語，資為抗辯。
三、查上訴人丙○○所有如原判決附表一、二所示之不動產，分別為訴外人張文石、
    華樹建設開發股份有限公司，及訴外人張銘欐、白玲瑛，設定存續期間自八十八
    年十二月十日至一百十八年十二月九日止、自八十九年十月二日至一百十九年十
    月一日止，權利價值五百零八萬元、一百九十萬元之最高限額抵押權予被上訴人
    ；上訴人乙○○所有如附表三、四所示之不動產，分別為訴外人華樹建設開發股
    份有限公司及訴外人施美秀，設定存續期間自八十八年十二月十日至一百十八年
    十二月九日止、自八十九年十月二日至一百十九年十月一日止，權利價值二百六
    十六萬元、一百九十萬元之最高限額抵押權予被上訴人，有上訴人提出之土地登
    記簿謄本四件、建物登記簿謄本二件、附表一、二、三、四所示土地第一、二順
    位抵押權設定契約書影本四件，亦為被上訴人不爭執。惟上訴人以第一順位抵押
    之債務，業經清償完畢，第二順位之抵押債務，則因被上訴人未撥款根本未發生
    ，而請求塗銷抵押權設定云云。經查：
  (一)第一順位抵押權部分：
  1.按最高限額抵押權係對於債權人一定範圍內之不特定債權，預定一最高限額，
    由債務人或第三人提供抵押物予以擔保之特殊抵押權。故最高限額抵押權所擔
    保債權必須為一定範圍內所發生之債權。準此以觀，最高限額抵押權不僅有其特
    定性，且最高限額抵押權係從屬於此一定範圍內之法律關係，最高限額抵押權所
    擔保者，即係此項法律關係所不斷發生之債權。該一定範圍之法律關係即為最高
    限額抵押權之基礎關係。至概括最高限額抵押權，因債權人與債務人間無基本契
    約（一定之法律關係）為擔保債權發生之基礎關係，自難認屬有效。（最高法院
    八十六年度台上字第三一一四號判決參照）。本件附表一、二、三、四所示之第
    一順位抵押債權，依上開抵押權設訂契約書所附之土地建築改良物抵押權設定契
    約書其他事項第一條第二款固約定，擔保訴外人張文石、華樹公司（華樹公司）
    對被上訴人（包括總行及所屬分行）現在（包括過去所負現在尚未清償）及將來
    所負在本抵押權設定契約書所定債權最高限額內之借款、票據、墊款、保證、及
    其他一切債務（另立之授信等契據視為本契約書之附件，其效力同於本契約書）
    及其利息、遲延利息、違約金、抵押權人所墊付抵押物之保險費、實行抵押權之
    費用與因債務不履行而發生之損害賠償，惟訴外人張文石、華樹公司（華樹公司
    ）係為辦理建築融資，始向被上訴人簽定上開抵押權設訂契約書，揆諸前揭判決
    意旨，則訴外人張文石、華樹公司（華樹公司）與被上訴人間就系爭第一順位最
    高限額抵押權所擔保者，乃訴外人張文石、華樹公司（華樹公司）因辦理建築融
    資而借款、票據、墊款、保證，及其他一切債務而對被上訴人所負之債務，其利
    息、遲延利息、違約金、抵押權人所墊付抵押物之保險費、實行抵押權之費用與
    因債務不履行而發生之損害賠償，在最高限額抵押債權額度內，始為抵押權效力
    所及。至於，訴外人張文石、華樹公司（華樹公司）非因建築融資而所為借款、
    票據、墊款、保證，及其他一切債務而對被上訴人所負之債務，其利息、遲延利
    息、違約金、抵押權人所墊付抵押物之保險費、實行抵押權之費用與因債務不履
    行而發生之損害賠償，即非基於設定抵押權當事人間之基礎法律關係而生之債務
    ，自不為系爭最高限額抵押權效力所及。
  2.次按，最高限額抵押契約定有存續期間者，其期間雖未屆滿，然若其擔保之債權
    所由生之契約已合法終止或因其他事由而消滅，且無既存之債權，而將來亦確定
    不再發生債權，其原擔保之存續期間內所可發生之債權，已確定不存在，依抵押
    權之從屬性，應許抵押人請求抵押權人塗銷抵押權設定登記（最高法院八十三年
    度台上字第一０五五號判例參照）。經查，訴外人張文石、華樹公司（華樹公司
    ）前向被上訴人建築融資貸款，而設定如附表一、二（三、四）所示之第一順位
    最高限額抵押權，並經華樹公司清償完畢，有上訴人提出利息收據影本（見本院
    卷四七頁），訴外人張文石、華樹公司（華樹公司）上開建築融資貸款既已清償
    ，雖未向被上訴人終止抵押權設定契約書，然上開建築融資案已因訴外人張文石
    、華樹公司（華樹公司）清償而結案，即不再發生，即便訴外人張文石、華樹公
    司（華樹公司）欲再向被上訴人辦理建築融資，亦應另案辦理，並不得以附表一
    、二（三、四）所示之不動產設定抵押權，是則系爭第一順位抵押權所擔保之債
    權因而消滅，依前揭判例意旨，上訴人請求塗銷第一順位抵押權登記，洵屬有據
    ，應予准許。至於，被上訴人抗辯華樹公司尚有本票債務共二千三百二十五萬元
    ，並提出華樹公司與訴外人蔡秀娟、謝進隆、陳敏郎、張文一、蔡秀悅、施美秀
    、鄭純茂共同簽發之本票及清償餘額影本各五張為證，堪信訴外人華樹公司對被
    上訴人尚有票據債務二千三百二十五萬元。惟查，華樹公司共同開立前開本票雖
    係擔保訴外人蔡秀娟等人之借款，並非基於華樹公司融資貸款所負之票據債務，
    亦即，上開票據債務並非本於華樹公司與被上訴人間設定系爭第一順位抵押權之
    基礎法律關係而生之債務，依前開說明，自不在系爭抵押權擔保效力所及，被上
    訴人據此主張華樹公司尚欠有被上訴人債務，而拒絕塗銷系爭第一順位抵押權之
    登記，依法無據，為不可採。
  (二)第二順位抵押權部分：
    查，系爭附表一、二（三、四）所示之第二順位抵押權分別為訴外人張銘欐、白
    玲瑛（施秀美），設定存續期間自八十九年十月二日至一百十九年十月一日止，
    權利價值為一百九十萬元之最高限額抵押權予被上訴人。然查，被上訴人自陳：
    各該第二順位抵押權加強對各該第一順位抵押權之擔保，且張銘麗、施秀美並另
    簽具擔保本票及土地、建築改良物抵押權設定契約書，依其他特約事項一之(二)載
    明之擔保範圍云云（見被上訴人九十年十一月二十二日民事爭點整理摘要狀第五
    頁最後一行、第六頁第一、二行），然依被上訴人所述，訴外人張銘欐、白玲瑛
    （施秀美）係為加強各該第一順位抵押權，而與被上訴人簽訂系爭第二順位抵押
    權設定契約書，足徵系爭第二順位抵押權所擔保之債權，應為擔保第一順位抵押
    債權而對被上訴人所負之債務，其利息、遲延利息、違約金、抵押權人所墊付抵
    押物之保險費、實行抵押權之費用與因債務不履行而發生之損害賠償，在最高限
    額抵押債權額度內，始為抵押權效力所及。經查，系爭第一順位抵押權之基礎法
    律關係而生之債務，已因訴外人張文石、華樹公司（華樹公司）清償而結案，並
    確定不再發生，則訴外人張銘欐、白玲瑛（施秀美）之擔保責任亦因第一順位抵
    押權所擔保之基礎法律關係不再發生而免除，上訴人請求塗銷第二順位抵押權登
    記，洵屬有據，應予准許。至於，被上訴人另辯稱張銘麗、施秀美在被上訴人處
    尚有本票債務云云，則該本票既係擔保第一順位抵押權而簽發，各該第一順位抵
    押權擔保債權因清償而消滅，各該本票債務即確定不存在，被上訴人上開辯解，
    為無足採。
四、綜上所述，系爭第一、二順位抵押權所擔保之債權均已消滅，上訴人請求塗銷系
    爭第一、二順位抵押權登記，為有理由，應予准許。原審為上訴人敗訴之判決，
    尚欠允洽，上訴意旨指摘原判決不當，求予廢棄改判，為有理由，爰將原判決廢
    棄，改判如主文第二、三項所示。
五、據上論結，本件上訴為有理由，依民事訴訟法第四百五十條、第七十八條，判決
    如主文。
中      華      民      國    九十      年    十二    月      十八      日
                                      臺灣高等法院高雄分院民事第四庭
~B1審判長法官  王錦村
~B2法      官  林紀元
~B3法      官  曾錦昌
右為正本係照原本作成。
如對本判決上訴，須於判決送達後二十日內向本院提出上訴狀，未表明上訴理由者，
，應於上訴後二十日內向本院提出理由書（均須按他造當事人之人數附繕本）。上訴
時應提出委任律師或具有律師資格之人之委任狀，並依附註條文規定辦理。
中      華      民      國    九十      年    十二    月      十八      日
~B法院書記官  張文斌
附註：
民事訴訟法第四百六十六條之一：
對於第二審判決上訴，上訴人應委任律師為訴訟代理人，但上訴人或其法定代理人具
有律師資格者，不在此限。
上訴人之配偶、三親等內之血親、二親等內之姻親，或上訴人為法人、中央或地方機
關時，其所屬專任人員具有律師資格並經法院認為適當者，亦得為第三審訴訟代理人。
第一項但書及第二項情形，應於提起上訴或委任時釋明之。
                                                                      Ｊ


司法院資訊處製作；財團法人民間司法改革基金會備份。
